【裁判字號】    88,上,506
【裁判日期】    890104
【裁判案由】    給付借款
【裁判全文】
臺灣高等法院臺中分院民事判決  八十八年度上字第五○六號
  上  訴  人  誠泰商業銀行股份有限公司
  法定代理人  甲○○
  訴訟代理人  乙○○
  被  上訴人  丙○○
右當事人間給付借款事件，上訴人對於中華民國八十八年六月十五日臺灣臺中地方法
院八十七年訴字第二四六九號第一審判決提起上訴，本院判決如左：
      主      文
原判決關於駁回上訴人後開第二項之訴廢棄。
被上訴人應給付上訴人新台幣伍佰萬元，及自民國八十五年五月三十日起至清償日止
，按年息百分之十點五計算之利息，並自民國八十五年七月一日起至清償日止，在六
個月以內者，按上開利率百分之十，超過六個月者，按上開利率百分之二十計付違約
金。
第二審訴訟費用由被上訴人負擔。
本判決所命給付，於上訴人以新台幣壹佰柒拾萬元，為被上訴人供擔保，得假執行。
      事      實
甲、上訴人方面：
  壹、聲明：求為判決除擔保金額外，如主文所示。
  貳、陳述：除引用原判決書之記載外，補稱：
    一、上訴人為台中第八信用合作社改制，信用合作社依法令僅可對其合作社內社
        員承作放款，被上訴人於民國（下同）八十年五月十日加入上訴人銀行當社
        員，並存入新台幣（下同）貳仟元股金。然被上訴人於加入社員後從未存入
        其他金額，且於八十年六月六日開立活儲存款，並於八十年六月十二日簽立
        貸款契約書，上訴人於八十年六月十三日撥款，嗣後一直展期至八十四年，
        被上訴人並非單純僅為加入社員，其目的顯在辦理貸款。被上訴人於八十年
        六月六日在上訴人銀行之開戶資料，其開戶印鑑卡上印鑑與貸款約定書上之
        對保印鑑係同一，足證被上訴人確有於上訴人銀行開立活期存款帳戶，並辦
        理借貸事宜。被上訴人於八十三年十二月三十日邀同原審被告黃春蘭、周愛
        玉、劉明正等三人為連帶保證人，向上訴人之前手保證責任台中市第八信用
        合作社借款伍佰萬元整，此有本票影本可證，被上訴人偽稱從未至上訴人銀
        行開立任何帳戶或借款，皆為其推諉卸責之辭。
    二、被上訴人於本票上用印及於約定書上簽名並經上訴人對保後，兩造對於本案
        借款契約必要之點，意思表示一致，借款契約當然成立。另按民法第三條規
        定如有用印章代簽名者，其蓋章與簽名生同等效力。而被上訴人對系爭約定
        書為其本人所親簽並無爭執，而本票上之印鑑亦為其所有，則證被上訴人對
        其借款事實早已明知，且被上訴人為學法之人，不可能不知簽立貸款約定書
        所為何事，其應負本件借款人之責。且依放款轉帳收入傳票可證此筆系爭借
        款亦悉數撥入該帳戶無誤。該筆款項已交付與被上訴人，上訴人與被上訴人
        間消費借貸契約之要物性已然具備。
    三、被上訴人於第一審程序中辯稱，系爭印章交予原審被告劉明正公司保管，其
        目的僅供公司內部與員工相關之事務使用，非供以向金融機構貸款之用；惟
        揆諸一般社會習慣及經驗法則，個人印章除有必要，甚少交予公司保管，且
        劉明正亦向被上訴人稱係為便利日後購屋貸款之用，要求簽下貸款約定書，
        惟被上訴人非年輕識淺之人，且具法律知識，何況又經上訴人公司員工親自
        對保；系爭本票上之蓋章，被上訴人主張係由他人盜蓋，應負舉證責任，否
        則應與被上訴人簽名同一效力。被上訴人嗣改稱印章係原審被告劉明正偽刻
        ，蓋用於約定書上，然被上訴人於原審中主張其印章係留存在建設公司，後
        又主張另一被告劉明正偽刻其印章蓋用於約定書上，前後矛盾，可證其言皆
        為卸責之詞。
    四、再者，對於本案借款之金額及利率若未約定，依一般社會觀念及經驗法則，
        被上訴人豈會於貸款約定書上簽名並由上訴人員工辦理對保事宜，由此可證
        被上訴人確實明瞭借款事宜，且若無申請借款何需對保？而上訴人於核對印
        章及借款相關文件後，准予撥貸，合理合法。
    五、次查，被上訴人之借款於八十四年到期時，已辦妥展延借款期限一年，惟此
        次被上訴人僅繳息至八十五年五月二十九日，即未再繳息，積欠本金餘額伍
        佰萬元及利息、違約金。依契約書上第十條之規定，『凡持有貴社發給立約
        人之擔保物收據或保管證或立約人印鑑，前往貴社請求返還或更換擔保物及
        其有關文件者，均視為立約人之代理人，貴社得准予返還或更換之』。據此
        ，上訴人依被上訴人請求於借款到期日辦理展期至八十四年，並將原本票、
        契據等正本於辦妥後交還被上訴人，於法有據；被上訴人主張其僅於八十年
        時簽立貸款約定書後幾個月即離職，何以系爭本票之發票日為八十四年十二
        月三十日，即為此理。退一步言，被上訴人於辦理借款後離職，從未通知上
        訴人，讓上訴人誤認被上訴人有授權另一被告劉明正辦理展期事宜，上訴人
        依公司規定於核對被上訴人之印章無誤後，即據以辦理展期事宜，基於保護
        善意第三人之法理，上訴人之權益應受保障。今被上訴人主張從未借款，意
        圖忽略借款展期之事實，偽稱上訴人所提出本票之發票日期與當初借款日期
        不符云云，意圖逃避借款人責任，事理至明。
    六、退一步言，被上訴人於簽立貸款約定書並經對保後，將印章交付予另一被告
        劉明正，則依民法第一六九條規定：『由自己之行為表示以代理權授與他人
        ，或知他人表示為其代理人而不為反對之表示者，對於第三人應負授權人之
        責任：：』，被上訴人交付印章由他人保管之行為，即應適用或類推適用表
        見代理之規定而負表見代理之授權人責任，惟被上訴人辯稱其未授權劉明正
        辦理貸款事宜，何以會於約定書上簽名並蓋上印章，其應負舉證責任。
   參、證據：除引用原審立證方法外，補提印鑑卡、入社願書等影本附卷為證。
乙、被上訴人方面：
  壹、聲明：求為判決駁回上訴及上訴人假執行之聲請。
  貳、陳述：除引用原判決書之記載外，補稱：
    一、系爭約定書係原審被告劉明正交由被上訴人填寫，於填寫約定書時，並未經
        上訴人員工對保，被上訴人亦未於約定書上蓋章，必要之點亦未與上訴人作
        任何約定，復未於本票上簽名，當時雙方絕無意思表示一致可言，故該借貸
        契約當時尚未成立。且當時被上訴人無資力，不可能借得五百萬元鉅款。
    二、被上訴人於八十年六月間填寫約定書，與上訴人所稱八十三年十二月三十日
        向其借款，時隔三年半餘。前述約定書上之印章與本票上被上訴人之印章不
        符，被上訴人從未於八十三年十二月間至上訴人前身之台中市第八信用合作
        社辦理貸款手續；被上訴人與原審被告黃春蘭亦均聲明未經任何對保手續，
        上訴人僅憑形式上似乎完備約定書之印章，認定被上訴人已授與代理權予他
        人，並據以將借款撥予非被上訴人所開立之帳戶，並向被上訴人催討該借款
        本息，依法無據。
    三、原審被告劉明正利用其兄劉明勝任職台中八信主管，明知被上訴人無借款之
        事實，僅以被上訴人簽名之約定書，任由劉明正偽造本票及帳戶，撥付五百
        萬元予劉明正，造成八信之損失；被上訴人未曾同意展期，台中八信亦未曾
        向被上訴人催討。上訴人併購後，承受台中八信之權利義務，不甘損失，以
        形式上似屬完備，但瑕疵顯然可見之約定書及本票，向被上訴人催討借款，
        自有違公平正義。
    四、上訴人於原審未聲請宣告假執行，可證並無日後無法執行之虞，被上訴人如
        遭假執行後，必造成無法回復之損害，且被上訴人實無資力可提供反擔保，
        為此請求駁回上訴人假執行之聲請。
  參、證據：除引用原審立證方法外，並聲請傳訊證人即原審被告黃春蘭。
      理      由
一、上訴人起訴主張：被上訴人於民國八十三年十二月三十日，與原審被告劉明正、
    周愛玉、黃春蘭，共同向保證責任台中市第八信用合作社借款伍佰萬元，約定利
    息按基本放款利率加碼機動調整計算，如逾期清償，其逾期在六個月以內者，按
    上開利率百分之十，超過六個月者，按上開利率百分之二十計付違約金，被上訴
    人與原審被告僅繳息至八十五年五月二十九日止，迭經催討均置若罔聞，全部債
    務視為到期。上訴人於八十七年一月一日奉財政部核准，概括承受台中市第八信
    用合作社之全部營業及資產負債，本件借款債權亦隨之移轉予上訴人，為此本於
    消費借貸之法律關係，訴請被上訴人清償。
    被上訴人則辯稱：系爭約定書係其在原審被告劉明正所開設之威台建設公司任職
    期間，為日後購屋貸款之便填寫，系爭印章則係被上訴人交付公司保管（嗣改稱
    係劉明正偽造），惟並未申請貸款。系爭貸款應係劉明正於其離職後勾串劉明勝
    即上訴人前身台中八信主管辦理，被上訴人自無須負責。
二、上訴人主張被上訴人於八十年五月十日填具入社願書，繳納二千元股款，成為台
    中市第八信用合作社社員，同年六月六日啟用活期儲蓄帳戶印鑑卡，同年六月十
    二日出具約定書，該信用合作社即於同年六月十三日撥付五百萬元進入丙○○帳
    戶，清償期屆至後一再展期，至八十五年五月三十日起，未再依約繳息之事實，
    業據提出入社願書、約定書、印鑑卡（本院卷第六四頁、三八頁、三九頁、六二
    頁）、轉帳收入傳票（原審卷第二六頁、二七頁、本院卷第四十頁、六三頁）附
    卷可證；被上訴人亦自認該入社願書上之個人資料係其親自填寫，印文及「請入
    社人」下方之簽名均屬真正（本院卷第五一頁）、約定書「立約定書人」之簽名
    及住址等字係其本人所寫（本院卷第二六頁）。被上訴人既在前述入社願書及約
    定書上親自簽名，足見被上訴人確已自行申請加入該信用合作社，成為該社社員
    ，並出具約定書同意依該約定書履行義務。
三、被上訴人供稱其於八十年農曆年過後，到原審被告劉明正所經營之威台建設公司
    任職，至八十年九月間離職（原審卷第三四頁背面）。另查，被上訴人原稱前述
    約定書及本票上之印文，係其放在公司保管，遭原審被告劉明正蓋（原審卷第
    二五頁），又稱開戶資料上印章係劉明正偽刻蓋（原審卷第三四頁背面），上
    訴後復稱印章可能係公司會計幫其刻的，用來領薪資及辦理勞保，印章留在公司
    ，辭職後仍留在公司（本院卷第二六頁背面），對於印鑑卡、約定書、本票上之
    印文係屬同一印章，其無意見，可能是其留在公司之印章（本院卷第七二頁背面
    及七十三頁）等語。惟經本院向經濟部商業司網站查詢結果，並無威台建設公司
    登記資料，經向勞工保險局函查被上訴人自八十年一月起迄今之投保資料，亦僅
    有中部汽車股份有限公司及福隴工程有限公司為被上訴人投保之紀錄，而無其他
    法人或自然人為其投保之資料；且依一般常態，自己之印章應自行保管使用，被
    上訴人主張遭蓋之例外情形，應由被上訴人負舉證之責，然其未提出任何證據
    以資證明；故被上訴人辯稱係因在劉明正經營之公司任職，留在公司領薪及辦理
    勞保之印章，遭劉明正用，即難採信。至於被上訴人抗辯印章為他人所偽造，
    上訴人應就印章之真正負舉證之責，惟被上訴人所受教育非低，其在前述約定書
    簽名之前，依該文書內容所示，即應知簽立約定書之目的，係為與金融機構為金
    錢往來，其簽名自當極為慎重，被上訴人既確於該約定書上簽名，即應認其有與
    該信用合作社債務往來之同意。該約定書上既有被上訴人真正之簽名，被上訴人
    卻辯稱該文書上之印文係他人偽刻盜蓋，自不足採。且被上訴人就印文之真正與
    否，一再反覆辯稱係蓋或偽造，蓋與偽造顯不同樣態，無法並存，其辯稱當
    屬矛盾；而上訴人之前身即台中市第八信用合作社以本件借款之本票，聲請原審
    法院裁定准許強制執行，經原審法院於八十六年十二月二十三日裁定准許，被上
    訴人收受該裁定後，竟未抗告或提起確認本票債權不存在之訴，任命該裁定確定
    ，復為被上訴人所自認，並有原法院八十六年度票字第一六一六四號裁定及確定
    證明書附於原審卷可稽，被上訴人於本件清償借款事件始主張印章經偽造或遭
    蓋，均不足採信。
四、前述入社願書之目的在於申請入社，與借款等之目的不同，兩者之印章即不以同
    一為必要。前述約定書、開戶印鑑卡及本票上之印文相同，業經上訴人提出原本
    為證，被上訴人就此三者之印文相同亦表示無意見；被上訴人於八十年六月十二
    日出具約定書，台中市第八信用合作社於次日即同月十三日將五百萬元借款撥入
    被上訴人名義之帳戶，此亦有前開轉帳收入傳票（本院卷第四○頁）可證，自應
    認借貸契約業已成立。貸與人於清償期屆至，借款人無法清償時，以借款人原印
    鑑所簽發本票，同意展期續借，亦無不合。被上訴人辯稱該信用合作社係於其出
    具約定書之數年後始行貸款，即與事實不符。
五、被上訴人聲請傳訊證人即原審被告黃春蘭，惟黃春蘭經本院合法通知未到庭，且
    黃春蘭於原審八十八年六月一日言詞辯論期日業供稱：「對保時係在進化路，對
    保是我簽名，原告前身第八信當時就告知被告手續已辦妥」，從而被上訴人請求
    傳喚黃春蘭證明有無對保及款項是否人帳，即無必要。本件之事實已臻明確，兩
    造其他之攻擊防禦方法，與事實之認定，應無影響，爰不一一論述。
六、終上所述，原判決關於被上訴人部分尚有未當，上訴人求予廢棄改判，自有理由
    ，爰改判如主文所示。又，上訴人聲請供擔保宣告假執行，就其勝訴部分，應屬
    有據，審酌相當之擔保金額宣告之。
七、據上論結：本件上訴為有理由，依民事訴訟法第四百五十條、第七十八條、第四
    百六十三條、第三百九十條第二項，判決如主文。
中      華      民      國    八十九    年     一      月       四      日
~B1民事第三庭審判長法  官  陳照德
~B2                法  官  黃淑玲
~B3                法  官  宋富美
右為正本係照原本作成。
如對本判決上訴，須於判決送達後二十日內向本院提出上訴狀，未表明上訴理由者，
應於上訴後二十日內向本院提出上訴理由書（須按他造人數附具繕本），並繳納送達
用雙掛號郵票拾份（每份拾肆元）。
~B                書記官  詹錫朋
中      華      民      國    八十九    年     一      月       六      日
                                                                        Ｃ


司法院資訊處製作；財團法人民間司法改革基金會備份。
